【裁判字號】    90,判,1012
【裁判日期】    900607
【裁判案由】    商標異議
【裁判全文】
最  高  行  政  法  院  判  決                    九十年度判字第一○一二號
    原      告  翡仕實業股份有限公司
    代  表  人  甲○○
    訴訟代理人  乙○○
    被      告  經濟部智慧財產局
    代  表  人  陳明邦
右當事人間因商標異議事件，原告不服行政院中華民國八十八年五月十二日台八八訴
字第一八三九八號再訴願決定，提起行政訴訟。本院判決如左：
    主  文
原告之訴駁回。
訴訟費用由原告負擔。
    事  實
緣本件關係人吉甫國際股份有限公司（下稱吉甫公司）於民國（以下同）八十五年七
月十七日以「UNICORN HOUSE 」商標，指定使用於商品及服務分類表第十四類之胸針
、項鍊、手鐲、手鍊、戒子、耳環、墜子、金幣、銀幣、Ｋ金、耳環夾、Ｋ白金、人
造寶石、貴重金屬珠寶箱、盒、紀念章商品向被告申請註冊，並聲明圖樣內之「 THE
NEW EUROPEAN FASHION」不在專用之列，經被告審查核准，列為審定第八○一○四一
號商標。嗣原告以系爭商標有違當時商標法第三十六條及第三十七條第一項第十二款
之規定，對之提出異議。案經被告為異議不成立之審定，發給中台異字第八七一一九
一號商標異議審定書。原告不服，依法提起訴願、再訴願，遞遭決定駁回，遂循序提
起本件行政訴訟。茲摘兩造訴辯意旨如次：
原告起訴意旨略謂：一、按商標圖樣有相同或近似他人同一商品或同類商品之註冊商
標者，不得申請註冊，為商標法第三十七條第一項第十二款前段所明定。而判斷商標
之近似與否，應就商標隔離觀察，有無混同誤認之虞，以為判定標準。亦即就兩商標
之主要部份隔離觀察，如具有普通知識經驗之商品購買人，於購買時施以普通之注意
，仍不免有混同誤認之虞者，即為商標近似（最高法院二十一年上字第一○七三號判
例參照）。故兩商標之主要部份，在觀念上、外觀上或讀音上，有其一足以引起混同
誤認之虞者，兩商標即為近似之商標。二、查本件系爭審定第八○一○四一號「UNIC
ORN HOUSE」係由圖形「」及外文「UNICORN HOUSE」所組合而成。而其外文排列係由
二個獨立之英文單字左右分置，故尚非不得就「HOUSE」與「UNICORN」分別審究。而
本件系爭商標圖樣外文主要部分之一「UNICORN」與據以異議之主要部份外文「Licor
ne」僅起首字母「Ｌ」與「ＵＮ」之差異及字尾「Ｅ」有無之區別，其餘多數字母「
ICORN 」均相同，因此異時異地、隔離觀察外觀上，要難謂為無使人混同誤認之虞。
又外文「UNICORN 」為英文獨角獸之意，國人並不難知悉其意，其與據以異議註冊第
三五○四三二號「Licorne 」及「        」獨角獸圖之圖形、含義相同，異時異地
、隔離通體觀察，在觀念上亦不無使人混同誤認之虞。復上述商標近似之主張為被異
議人之關係人吉甫公司所不否認，亦與被告八十四年九月二十九日中台評字第八四○
三五一號評定書所為評決之意旨相同，兩者商標應屬近似，堪可認定。三、復查原處
分、原決定及再訴願決定認為二者非屬類似商品，無非以「項鍊錶、戒指錶、手鐲錶
等商品，主要仍為計時用，與系爭商標指定使用之項鍊、手鐲、手鍊、戒子等商品，
其產製者、用途及銷售場所有所區隔」為由；惟查由於時代變遷、社會之演變，目前
商品於設計時，已非以商品單一用途為考量，而係將商品之實用性、裝飾性或休閒性
等二種以上不同用途或性質相結合，本件據以異議商標所指定使用之「項鍊錶、戒指
錶、手鐲錶」等商品，即其適例。從而，其消費族群，即與傳統單一用途商品之消費
者不同，而趨近於以相結合性質之裝飾性或休閒性為購買取向及目的之消費族群；就
此傳統單一用途商品之賣場已顯難達成此等商品銷售目標，故二者應屬類似商品無疑
。茲說明如下：(一)販賣場所相同：「手鍊、手鐲、項鍊、戒子、珠寶」與「項鍊錶、
戒指錶、手鐲錶」等商品在臺灣販賣場所上經常為同一，尤其高級價位之珠寶、手鐲
、手錶、項鍊錶皆同。(二)用途相同：手鍊、手鐲、珠寶及手鐲錶、戒指錶等商品從低
價位之日用品至高價位之奢侈品皆有相同之替代性。(三)結合性相同：「項鍊、手鍊、
珠寶、手鐲」與「錶」雖可互相獨立存在，惟以現今社會潮流，為更加突顯商品之價
值，將兩商品用途結合，互相幫襯，增加其美觀性、價值性，或增添其實用性，故而
有「手鐲錶、項鍊錶、戒指錶、寶石錶、鑽石錶、ｋ金錶」等商品之產製；尤有甚者
，二者已難以區分何者為其商品之主要用途矣。四、退一步言，縱認原處分、原決定
及再訴願決定以「項鍊錶、戒指錶、手鐲錶等商品，主要仍為計時用，與系爭商標指
定使用之項鍊、手鐲、手鍊、戒子等商品，其產製者、用途及銷售場所有所區隔」，
認為二者非屬類似商品，並非無見；惟查本件據以異議商標所指定使用商品尚及於上
開錶類等商品之組件，則「項鍊錶、戒指錶、手鐲錶」等商品之主要組件「項鍊、戒
指、手鐲」等，應仍屬與系爭審定第八○一○四一號商標所指定使用之商品為相同之
商品，應堪予認定。乃原處分、原決定及再訴願決定見未及此，徒拘泥於國際分類之
組群，亦有未洽。五、綜上所陳，系爭商標應有首揭法條之適用，為此狀請判決撤銷
原處分及一再訴願決定等語。
被告答辯意旨略謂：按二人以上於同一商品或類似商品以相同或近似之商標，各別申
請註冊時，應准最先申請者註冊：商標圖樣相同或近似於他人同一商品或類似商品之
註冊商標者，不得申請註冊，固為當時商標法第三十六條前段及第三十七條第一項第
十二款前段所規定，惟應以二商標指定使用於同一商品或類似商品始足當之。而類似
商品，應依一般社會通念，市場交易情形，並參酌該商品之產製、原料、用途、功能
或銷售場所等各種相關因素判斷之，復為同法施行細則第十五條第二項所規定。本件
系爭審定第八○一○四一號「UNICORN  HOUSE」商標指定使用之商品為胸針、項鍊、
手鐲、紀念章、耳環、墜子等商品，而據以異議之註冊第三五○四三二號「力抗及圖
Licorne 」、第七四七四四二號「翡仕實業股份有限公司標章」商標指定使用之商品
為鐘錶、手錶、項鍊錶、擺錘等鐘錶及其組件商品，其產製者、販賣場所及技術不同
，功能、用途亦區別顯然，依一般社會通念，非屬類似商品，自無當時商標法第三十
六條及第三十七條第一項第十二款規定之適用，是被告所為處分並無不合等語。
    理  由
按二人以上於同一商品或類似商品以相同或近似之商標，各別申請註冊時，應准最先
申請者註冊；商標圖樣相同或近似於他人同一商品或類似商品之註冊商標者，不得申
請註冊，固為當時商標法第三十六條前段及第三十七條第一項第十二款前段所規定，
惟應以二商標指定使用於同一商品或類似商品始足當之。而類似商品，應依一般社會
通念，市場交易情形，並參酌該商品之產製、原料、用途、功能或銷售場所等各種相
關因素判斷之，復為同法施行細則第十五條第二項所規定。本件關係人吉甫公司於民
國八十五年七月十七日以「UNICORN  HOUSE」商標，指定使用於商品及服務分類表第
十四類之胸針、項鍊、手鐲、手鍊、戒子、耳環、墜子、金幣、銀幣、Ｋ金、耳環夾
、Ｋ白金、人造寶石、貴重金屬珠寶箱、盒、紀念意商品申請註冊，並聲明圖樣內之
「THE NEW EUROPEAN FASHOIN」不在專用之列，經被告審查核准，列為審定第八○一
○四一號商標。嗣原告以系爭商標有違當時商標法第三十六條及第三十七條第一項第
十二款之規定，對之提出異議。被告則以系爭審定第八○一○四一號「UNICORN HOUS
E 」商標指定使用之商品為胸針、項鍊、手鐲、紀念章、耳環、墜子等商品，而據以
異議之註冊第三五○四三二號「力抗及圖 Licorne」、第七四七四四二號「翡仕實業
股份有限公司標章」商標指定使用之商品為鐘錶、手錶、項鍊錶、擺錘等鐘錶及其組
件商品，其產製者、販賣場所及技術不同，功能、用途亦區別顯然，依一般社會通念
，非屬類似商品，無當時商標法第三十六條及第三十七條第一項第十二款規定之適用
，乃為異議不成立之審定，核與首揭規定尚無不合。原告不服，循序提起行政爭訟，
起訴意旨詳如事實欄所載，其要點略謂：(一)、系爭審定商標與據以異議之商標應屬近
似之商標。(二)、系爭商標指定使用之手鍊、手鐲、項鍊、戒子、珠寶等商品，與據以
異議商標指定使用之項鍊錶、手鐲錶、戒指錶等商品，販賣場所常為同一，用途及結
合性亦屬相同，應屬類似商品等語。然查：(一)商標圖樣相同或近似於他人同一商品或
類似商品之註冊商標者，不得申請註冊，固為當時商標法第三十六條前段及第三十七
條第一項第十二款前段所規定，惟應以二商標指定使用於同一商品或類似商品始足當
之。而類似商品，應依一般社會通念，市場交易情形，並參酌該商品之產製、原料、
用途、功能或銷售場所等各種相關因素判斷之，復為同法施行細則第十五條第二項所
規定。(二)、本件系爭審定第八○一○四一號「UNICORN  HOUSE」商標指定使用之商品
為胸針、項鍊、手鐲、紀念章、耳環、墜子等商品，而據以異議之註冊第三五○四三
二號「力抗及圖 Licorne」、第七四七四四二號「翡仕實業股份有限公司標章」商標
指定使用之商品為鐘錶、手錶、項鍊錶、擺錘等鐘錶及其組件商品，其產製者、販賣
場所及技術不同，功能、用途亦區別顯然，依一般社會通念，非屬類似商品，自無當
時商標法第三十六條及第三十七條第一項第十二款規定之適用。(三)、被告認非屬類似
商品，所為異議不成立之審定，於法尚無不合，原告指摘二者應屬類似商品之詞，核
與事實不符，尚不足採。訴願決定及再訴願決定遞予維持原處分並無違誤，原告起訴
意旨經核無理由，應予駁回。
據上論結，本件原告之訴為無理由，爰依行政訴訟法施行法第二條、行政訴訟法第九
十八條第三項前段，判決如主文。
中    華    民    國     九十        年      六      月       七        日
                    最 高 行 政 法 院  第 二 庭
                                審 判 長 法  官      陳  石  獅
                                         法  官      鄭  淑  貞
                                         法  官      彭  鳳  至
                                         法  官      高  啟  燦
                                         法  官      黃  合  文
右  正  本  證  明  與  原  本  無  異
                                         法院書記官  蘇  金  全
中    華    民    國     九十        年      六      月      十二       日


司法院資訊處製作；財團法人民間司法改革基金會備份。
